【裁判字號】    97,家訴,34
【裁判日期】    980826
【裁判案由】    分配剩餘財產
【裁判全文】
臺灣臺北地方法院民事判決              97年度家訴字第34號
原      告  乙○○
訴訟代理人  陳傳中律師
複  代理人  高瑩律師
            楊博任律師
被      告  甲○○
訴訟代理人  余西鈞律師
上列當事人間請求分配剩餘財產事件，本院於民國98年8月5日言
詞辯論終結，判決如下：
    主    文
被告應給付原告新台幣肆佰零壹萬玖仟參佰零陸元，及自民國98
年3月25日起至清償日止，按週年利率5%計算之利息。
原告其餘之訴駁回。
訴訟費用由被告負擔九分之八，餘由原告負擔。
本判決原告勝訴部分，於原告以新台幣壹佰參拾肆萬元供擔保後
，得假執行；但被告如以新台幣肆佰零壹萬玖仟參佰零陸元供擔
保，得免假執行。
原告其餘假執行之聲請駁回。
    事實及理由
一、原告起訴請求被告給付新台幣（下同）3,639,135元，嗣擴
    張起訴聲明，請求被告給付4,598,605元，於法並無不合，
    應予准許。
二、原告起訴主張：兩造於民國 88年5月2日結婚，96年7月31日
    協議離婚，婚姻關係存續中未約定夫妻財產制，原告離婚時
    之現有財產有存款 490,690元，價值40萬元之自小客車一輛
    ，及以聯合財產清償婚前債務600,369元，剩餘財產為1,491
    ,059 元；被告現有財產有價值812萬元之不動產，銀行存款
    120萬元，以聯合財產清償婚前債務324萬元，婚姻關係存續
    中所負債務為382萬元，剩餘財產為874萬元，雙方剩餘財產
    之差額為7,448,941元，為此依民法第 1030條之1第1項規定
    ，請求被告給付3,724, 470元；被告另於 91年4月間請原告
    代其清償婚前積欠之貸款及信用卡債計32萬元，迄未返還，
    依消費借貸之法律關係請求被告給付； 96年5月15日原告出
    售婚前以胞姐名義購買之不動產，得款 115萬元，扣除殘餘
    貸款及代書費後，餘款 950,135元，該款項由被告經手，惟
    原告僅給付原告39萬6千元，尚有554,135元未交付原告，依
    不當得利之法律關係，請求被告給付等語。並聲明：（一）
    被告應給付原告4,598,605元，及自98年3月25日起至清償日
    止，按週年利率5%計算之利息。（二）原告願供擔保，請准
    宣告假執行。
三、被告則以：被告銀行存款120萬元為退撫金，不應列入現有
    財產，以婚後財產清償婚前債務324萬元，係經原告同意，
    亦得不列入現有財產；而被告於婚姻關係消滅時，尚積欠銀
    行貸款3,179,000元，信用卡債84,464元，婚前所負倒會債
    務311萬元，合計6,373,464元，故被告於法定財產關係消滅
    時，並無剩餘財產可供分配；又原告代被告清償之32萬元債
    務，及被告經手原告售屋款554,135元，被告均已清償等語
    ，資為抗辯。並聲明：（一）駁回原告之訴。（二）被告願
    供擔保，請准宣告免假執行。
四、兩造不爭執事項：
    （一）兩造於96年7月31日協議離婚，婚姻關係存續中，未
          約定夫妻產制。
    （二）原告於離婚時現有財產有：存款490,690元；價值40
          萬元之自小客車一輛；以婚後財產清償婚前債務600,
          369元。
    （三）被告於離婚時之現有財產有：
       1、坐落桃園縣大溪鎮○○街230號房地，價值580萬元。
       2、坐落桃園縣中壢市仁愛里功學社新村239之2號房地，
          價值232萬元。
       3、銀行存款120萬元。
       4、以婚後財產清償婚前債務324萬元。
    （四）被告於離婚時所負債務：銀行貸款382萬元；信用卡
          債84,464元；婚前積欠會款311萬元。
    （五）被告向原告借款32清償婚前債務，及經手原告出售婚
          前房屋款554,135元。
五、兩造所爭執者厥為：剩餘財產中，屬於現存財產及可扣除之
    債務為何？兩造剩餘財產及其差額？茲分述如下：
    （一）剩餘財產中，屬於婚後之現存財產及可扣除之債務為
          何？
       1、按夫妻未以契約訂立夫妻財產制者，除本法另有規定
          外，以法定財產制，為其夫妻財產制。法定財產制關
          係消滅時，夫或妻現存之婚後財產，扣除婚姻關係存
          續所負債務後，如有剩餘，其雙方剩餘財產之差額，
          應平均分配。但因繼承或其他無償取得之財產；慰撫
          金不在此限。民法第1005條、第1030條之1第1項分別
          定有明文。查兩造未以契約訂立夫妻財產制，依上開
          規定，以法定財產制為夫妻財產制。
       2、現存財產：
       （1）退撫金：
            查退撫金屬於勞務之對價，非因繼承或其他無償取
            得之財產，亦與慰撫金之性質不同。故被告於婚姻
            關係中取得之退撫金120萬元，屬於其現有財產。
       （2）債權：
            原告主張代被告清償婚前債務32萬元之事實，為被
            告所不爭執，被告辯稱已清償，既為原告所否認，
            被告對於清償之事實，又未能舉證以實其說，則原
            告對於被告之借款債權32萬元，亦屬於原告之現有
            財產。
       （3）婚後財產清償婚前債務：
          按夫或妻之一方以其婚後財產清償其婚前所負債務
            ，或以其婚前財產清償婚姻關係存續中所負債務，
            除已補償者外，於法定財產制關係消滅時，應分別
            納入現存之婚後財產或婚姻關係存續中所負債務計
            算。民法第1030條之2第1項所明定。
          被告自認以婚後財產清償婚前債務324萬元，且未
            補償，則依上開規定，前開款項，亦應列入被告之
            現有財產，被告辯稱係經原告同意，不應列入云云
            ，於法尚屬無據。
       3、婚姻關係存續所負債務：
       （1）婚前所負債務：
            婚前債務並非婚姻關係存續中所負之債務，被告婚
            前積欠尚未清償之311萬元債務，不得列入剩餘財
            產可扣除之債務。
       （2）積欠原告之債務：
            原告主張其出售婚前購之之不動產款項，由被告經
            手等情，為被告所自認，被告辯稱其中554,135元
            ，自91年起按月給付原告2萬元之事實，既為原告
            所否認，被告又未能舉證以實其說，所辯已經清償
            ，即無可取。上開債務，係婚姻關係存續中所負債
            務，依法應列入可扣除之債務。
    （二）兩造剩餘財產及差額？
       1、原告方面：
          原告現有財產有：存款490,690元；汽車價值40萬元
          ；婚後財產清償婚前債務600,369元；對被告之消費
          借貸債權32萬元，合計1,811,059元。原告無債務，
          是其剩餘財產等於現有財產。
       2、被告方面：
       （1）現有財產：
            存款120萬；不動產價值812萬元；婚後財產清償婚
            前債務324萬元，合計1256萬元。
       （2）婚姻關係存續中所負債務：
            銀行貸款382萬元；信用卡債務84,464元；對原告
            所負債務554,135元，合計4,458,599元。
       （3）剩餘財產：
            現有財產減去婚姻關係存續中所負債務為8,101,40
          1 元（12,560,000－4,458,599＝8,101,401）。
       3、兩造剩餘財產差額：
          被告剩餘財產減去原告剩餘財產之差額為6,290,162
          元（8,101,401－1,811,059＝6,290,342）。
六、綜據上述，兩造剩餘財產之差額為6,290,162元，本院審酌
    兩造結婚8年餘，婚後男主外，女主內，共同分擔家務，原
    告主張剩餘財產之差額應平均分配，並無不公，故原告請求
    被告給付夫妻剩餘財產差額之二分之一即3,145,171元，即
    無不合；依消費借貸之法律關係，請求被告給付32萬元及依
    不當得利之法律關係，請求被告給付554,135元，合計4,019
    ,306元及均自98年3月25日起至清償日止，按週年利率5% 計
    算之利息，為有理由，應予准許；逾此部分之請求，則無理
    由，應予駁回。兩造均陳明願供擔保，聲請宣告假執行或免
    假執行，經核原告勝訴部分，並無不合，爰酌定相當之擔保
    金額准許之；至於原告敗訴部分，既經駁回，其假執行之聲
    請，失所附麗，應併予駁回。
七、結論：
    原告之訴為一部有理由，一部無理由，依民事訴訟法第79條
    、第390條第2項、第392條第2項，判決如主文。
中    華    民    國    98    年    8     月    26    日
                      家事法庭法  官  吳素勤
以上正本係照原本作成。
如對本判決上訴，須於判決送達後20日之不變期間內，向本院提
出上訴狀
中    華    民    國    98    年    8     月    26    日
                              書記官  郭麗琴


司法院資訊處製作；財團法人民間司法改革基金會備份。
